【裁判字號】    95,訴,42
【裁判日期】    950921
【裁判案由】    遷讓房屋
【裁判全文】
臺灣苗栗地方法院民事判決                95年度訴字第42號
原      告  丙○○
            乙○○
                        號4樓.
共      同
訴訟代理人  羅秉成律師
複代理人    曾能煜律師
            魏順華律師
被      告  保證責任台灣省新苗鰻蝦生產合作社
                        號
兼  上  一
法定代理人  戊○○
共      同
訴訟代理人  江錫麒律師
複代理人    甲○○
被      告  達毅企業股份有限公司
                        號
法定代理人  丁○○
上列當事人間請求遷讓房屋事件，本院於民國95年9 月7 日言詞
辯論終結，判決如下：
    主  文
被告保證責任台灣省新苗鰻蝦生產合作社、達毅企業股份有限公
司應將門牌號碼苗栗縣竹南鎮○○里○○鄰○○街一０八號一樓
房屋騰空遷讓返還原告。
被告戊○○應將前項房屋二、三、四樓騰空遷讓返還原告。
訴訟費用由被告保證責任台灣省新苗鰻蝦生產合作社、達毅企業
股份有限公司負擔四分之一，餘由被告戊○○負擔。
本判決第一項於原告以新臺幣玖萬壹仟元為被告保證責任台灣省
新苗鰻蝦生產合作社、達毅企業股份有限公司供擔保後，得為假
執行；但被告保證責任台灣省新苗鰻蝦生產合作社、達毅企業股
份有限公司如以新臺幣貳拾柒萬參仟元為原告預供擔保，得免為
假執行。
本判決第二項於原告以新臺幣貳拾柒萬參仟元為被告戊○○供擔
保後，得為假執行；但被告戊○○如以新臺幣捌拾貳萬元為原告
預供擔保，得免為假執行。
    事實及理由
一、被告達毅企業股份有限公司（下稱達毅公司）屢經合法通知
    ，從未於言詞辯論期日到場，查無民事訴訟法第386 條所列
    各款情形，爰依同法第385 條第1 項後段之規定，依職權由
    原告一造辯論而為判決。
二、原告於起訴時係以保證責任台灣省新苗鰻蝦生產合作社（下
    稱新苗鰻蝦合作社）即戊○○、達毅公司為被告，嗣於本院
    審理中因被告陳明新苗鰻蝦合作社係依合作社法而成立，為
    具有獨立人格之法人，原告乃在戊○○、達毅公司之外，追
    加新苗鰻蝦合作社為被告，而被告對原告此部分之追加亦無
    異議而為本案之言詞辯論，核與民事訴訟法第255 條第2項
    之規定相符，本院認原告上開就
    當事人部分之追加應予准許，合先敘明。
三、原告主張：(一)坐落苗栗縣竹南鎮○○段○○段第117 地號土
    地上建號409 號建物即門牌號碼苗栗縣竹南鎮○○里○○鄰○○街108 號房屋於民國60年1 月4 日辦理所有權第1 次登記
    時，由原告之父曾萬吉取得所有權，嗣曾萬吉於71年11月23
    日死亡，原告之母游月桂、原告之姊曾淑玲均拋棄繼承，由
    原告2 人繼承取得系爭房屋及其基地，權利範圍各為2 分之
    1 ，惟被告新苗鰻蝦生產合作社、達毅公司分別自63年8 月
    24日、71年6 月3 日設立登記之日起，即占用系爭房屋1 樓
    營業使用，另被告戊○○則設籍於系爭房屋，並占有該房屋
    2 、3 、4 樓居住使用，前開被告均無合法使用系爭建物之
    權限，雖經原告要求遷讓，均不置理，為此依民法第767 條
    規定，請求被告遷讓返還系爭房屋。(二)退步言之，縱認曾萬
    吉生前曾默許被告無償使用系爭建物，並由原告於繼承後繼
    受使用借貸關係，然因被告戊○○於86年7 月21日以系爭建
    物及基地向華南商業銀行股份有限公司（下稱華南銀行）抵
    押借款新臺幣1 千萬元，並由原告2 人擔任連帶保證人，詎
    被告戊○○自90年4 月12日起即未依約繳納利息，致華南銀
    行於94年3 、4 月間聲請拍賣抵押物，使系爭建物及原告自
    有財產均有遭受強制執行之虞，是原告實有收回系爭房屋，
    以利用籌措款項代為清償前開借款之必要，此項原因事實並
    非原告於繼受使用借貸關係時所能預知，且被告戊○○不依
    約繳息之事由，又發生在借貸契約成立之後，爰依民法第47
    2 條第1 款規定，以書狀繕本之送達為意思表示，終止兩造
    間使用借貸契約，請求被告遷讓返還系爭房屋等語；並聲明
    如主文第1 、2 項所示，另陳明願供擔保，聲請准予宣告假
    執行。
四、原告對被告抗辯所為之陳述：(一)被告戊○○辯稱系爭房屋係
    其全體兄弟出資購得，而借名登記於曾萬吉名下，自應就此
    舉證以實其說；又原告2 人因工作之故，分別居住於台北縣
    及新竹縣，多年來對於被告之無權占有，縱使未加異議，亦
    僅係單純之沉默而未為制止，與默許同意之意思表示不同，
    不生任何法律效果。(二)原告從未見過被告所提達毅公司之股
    東名簿及董監名單，且上開名簿上所載時間，分別為71年間
    及81年間，當時原告2 人年紀尚幼，並未參與其事，不明詳
    情，又原告之父曾萬吉縱為被告新苗鰻蝦合作社或達毅公司
    之股東，亦不等同於被告等均有使用系爭房屋之權限。(三)依
    苗栗縣政府函覆所示，就被告新苗鰻蝦合作社核准設立之資
    料部分，因年代久遠，已無相關資料可查，足見其辯稱有合
    法使用權限乙節，無從證明；另就被告達毅公司部分，依卷
    附「苗栗縣政府營利事業登記案件聯合作業審查核准通知書
    」所載，係於84年8 月10日申請變更所在地，始將營業地址
    遷往系爭房屋繼續營業，此與被告戊○○所陳已有未合，況
    且曾萬吉早於71年間即已去世，自不可能在84年間出具同意
    書供被告達毅公司變更地址；而被告達毅公司董事會議事錄
    中，雖記載該公司於84年7 月7 日決議遷至系爭房屋繼續營
    業，然姑不論原告母親游月桂根本不知自己為該公司董事，
    更未出席該董事會，且該議事錄中亦從未提及使用系爭建物
    之權源；至於苗栗縣政府檢送資料中就「營利事業統一發證
    變更登記申請書」之「房屋出租人」欄內，雖有原告丙○○
    之姓名及印文，但並非原告丙○○所簽署或用印，上開簽名
    及印文均屬偽造，難以據為對被告達毅公司有利之證明。(四)
    被告戊○○所提之同意書，原告2 人並非立約當事人，亦未
    授權母親游月桂簽立，原告2 人不受該同意書之拘束，已據
    本院以94年度訴字第4 號及臺灣高等法院臺中分院（下稱臺
    中高分院）以94年度上字第251 號判決認定綦詳。(五)被告達
    毅公司與原告間既無租賃關係存在，被告新苗鰻蝦合作社以
    其與達毅公司共同使用系爭建物1 樓，而推論其與原告間亦
    有租賃關係，當屬無據，況且新苗鰻蝦合作社與達毅公司係
    不同之法人個體，有無使用系爭房屋之權源，自應分別論斷
    ，被告此部分所辯顯無可採。(六)被告戊○○就其使用系爭房
    屋2 、3 、4 樓之權源，先以前揭同意書而主張借貸關係，
    嗣後又以其代為繳納房屋稅捐而主張租賃關係，前後所述不
    一，然其自60幾年間即使用系爭建物迄今，對其使用建物之
    法律關係自難諉為不知，或為先後岐異之陳述，且被告戊○○所提出之稅捐繳款書係自84年間起至92年間止，與其占有
    使用系爭房屋之期間不符，每年繳納金額不同，且數額低微
    ，自難認係租金之性質，原告亦否認兩造間有以代為繳納稅
    捐作為被告使用系爭房屋之對價，被告戊○○應就兩造間確
    有達成租賃合意乙節負舉證責任。(七)關於被告戊○○所提之
    臺灣苗栗地方法院檢察署（下稱苗栗地檢署）檢察官94年度
    偵字第2248號不起訴處分書中引用原告丙○○在偵查中之陳
    述，充其量僅係指出被告戊○○與訴外人曾榮吉、丁○○、
    游月桂等人於88年7 月間曾有協議分析家產之事，以及游月
    桂曾要求被告戊○○交還原告丙○○之印鑑章而已，並未自
    認游月桂當時所為協議已於事前獲得原告同意或原告在事後
    業已承認協議內容；而原告於偵查中所為上開陳述，被告戊○○嗣後顯有機會於臺中高分院94年度上字第251 號更名登
    記事件審理中提出，卻未見其有所主張，難謂法院未予審酌
    ，亦不足以影響該事件之最後確定判決結果。
五、被告新苗鰻蝦合作社及戊○○則以：(一)被告戊○○與其他兄
    弟即訴外人曾萬吉、曾榮吉、丁○○等人一向同財共居，並
    在系爭房屋設籍，且設立新苗鰻蝦合作社與達毅公司，系爭
    房屋本係被告戊○○全體兄弟共同購買，而登記於原告之父
    曾萬吉名下，嗣由原告2 人繼承取得，被告戊○○之父曾海
    瑞於75年1 月4 日去世後，子女在母親曾王緣同意及主持下
    ，在88年7 月間協議分析家產，並以同意書約定系爭房屋及
    坐落基地全部由曾萬吉1 房取得，但應允許被告戊○○居住
    ，該同意書並由原告之母游月桂出席簽名；再者，原告2 人
    成年後分別遷往外地居住，多年來均默許被告戊○○居住使
    用，兩造之祖先神位亦供奉於房屋4 樓，早晚由被告戊○○
    祭祀，足見被告戊○○已取得使用借貸之合法權源。(二)系爭
    房屋自84年起至93年止之地價稅及房屋稅均由被告戊○○繳
    納，足以證明兩造間就系爭建物存在租賃關係，並以上開稅
    捐之繳納作為租金之支付。(三)原告於苗栗地檢署檢察官94年
    度偵字第2248號偵查程序中曾引用上開同意書之約定為有利
    於己之主張，並於94年7 月5 日偵查庭中供稱：「（檢察官
    問：你們的印章為何給人保管，不是自己保管？）我們88年
    分家的時候有跟被告討過，他跟我們說沒有了。」等語，顯
    然知悉游月桂有代理原告於分家同意書上簽名之權限，故亦
    有依該同意書提供系爭房屋予被告戊○○居住之義務。(四)苗
    栗縣政府以95年5 月1 日府建工字第0950051442號函檢附達
    毅公司申請營利事業登記資料中，其中「營利事業統一發證
    變更登記申請書」內之「房屋出租人」欄載明出租人為原告
    丙○○，並蓋有原告丙○○之印文，足認被告達毅公司確有
    承租之合法權源；原告雖否認其事，並主張遭他人偽造印文
    ，然查苗栗縣政府函覆資料內，另有被告達毅公司董事會議
    事錄及董監名單，載明原告母親游月桂為被告達毅公司董事
    ，該公司於84年7 月7 日下午2 時召開董事會決議遷址至系
    爭房屋，並經游月桂出席參與決議過程，故原告所述顯非可
    採；而被告新苗鰻蝦合作社與達毅公司均使用系爭房屋之1
    樓，可據此推知被告新苗鰻蝦合作社與原告間亦有租賃關係
    存在等語；並聲明：(一)駁回原告之訴。(二)如受不利判決，願
    供擔保，請准宣告免為假執行。
六、被告達毅公司則未於言詞辯論期日到場，亦未提出書狀作何
    聲明或陳述。
七、得心證之理由：
（一）按當事人主張有利於己之事實者，就其事實有舉證之責任
      ，民事訴訟法第277 條前段定有明文。原告主張系爭建物
      為其2 人所有，應有部分各為2 分之1 ，然被告新苗鰻蝦
      合作社與達毅公司均占用系爭房屋之1 樓，被告戊○○則
      於系爭房屋設籍並在2 、3 、4 樓居住使用等事實，業據
      其提出與所述相符之建物登記謄本、公司基本資料查詢單
      、營利事業登記公示資料單、被告戊○○戶籍謄本等件為
      證，並為被告等人分別是認或不爭執，應堪信原告前開部
      分之主張為真實，而原告既主張被告就系爭房屋均係無權
      占有，並請求遷讓返還，則被告就系爭建物是否確有占有
      使用之合法權源，厥為本件所應審究之首要爭點，並應由
      被告方面就此有利於己之事實，負舉證之責任。
（二）被告達毅公司部分：
      按當事人對於他造主張之事實，於言詞辯論時不爭執者，
      視同自認；當事人對於他造主張之事實，已於相當時期受
      合法之通知，而於言詞辯論期日不到場，亦未提出準備書
      狀爭執者，準用第1 項之規定，民事訴訟法第280 條第1
      項前段、第3 項前段分別定有明文。查被告達毅公司於本
      院審理程序中，屢受合法通知，從未於言詞辯論期日到場
      或提出書狀加以否認或爭執，本院審酌原告所提出之書證
      及陳述，認原告就達毅公司部分主張其無權占有系爭房屋
      1 樓營業使用等情均為真實。
（三）被告新苗鰻蝦合作社部分：
    1.經本院依被告之聲請，向苗栗縣政府函查被告新苗鰻蝦合
      作社及達毅公司申請營利事業登記之相關資料，就被告新
      苗鰻蝦合作社部分，係於63年10月22日核准設立，因迄今
      年代久遠，已無相關資料可查，無從藉此證明其於設立之
      初有無向苗栗縣政府提出任何得以占有使用之合法權源文
      件。
    2.被告新苗鰻蝦合作社雖以苗栗縣政府前揭函文檢附達毅公
      司申請營利事業登記資料，其中「營利事業統一發證變更
      登記申請書」內之「房屋出租人」欄載明出租人為原告丙○○，並蓋有原告丙○○之印文，足認被告達毅公司確有
      承租之合法權源，而被告新苗鰻蝦合作社與達毅公司均使
      用系爭房屋之1 樓，可據此推知被告新苗鰻蝦合作社與原
      告間亦有租賃關係存在云云，然查：姑不論被告達毅公司
      因未曾於本院審理中對原告之主張有所否認爭執，而經本
      院審酌後認定並無占有使用系爭建物之合法權源；即以苗
      栗縣政府函文檢送本院之前揭申請書內就「房屋出租人」
      欄所載出租人為原告丙○○及其印文而論，原告丙○○業
      已否認其有在該申請書上簽名或用印，並主張上開印文係
      屬偽造，揆諸舉證責任分配之原則，自應由被告新苗鰻蝦
      合作社或達毅公司先就前開簽名或印文之真正負舉證之責
      任，然未見被告方面就此舉證加以證明，自難遽認該申請
      書上之原告丙○○簽章部分係屬真實並進而為對被告新苗
      鰻蝦合作社有利之認定；至被告雖以苗栗縣政府上開函覆
      資料內，另有被告達毅公司董事會議事錄，載明原告母親
      游月桂為被告達毅公司董事，該公司於84年7 月7 日下午
      2 時召開董事會決議遷址至系爭房屋，並經游月桂出席參
      與決議過程，欲以此證明原告丙○○知悉並同意被告達毅
      公司租用系爭房屋乙事，然縱使游月桂確曾以達毅公司董
      事之身分出席上述董事會並參與遷址之決議過程，亦與原
      告丙○○兩不相涉，不能據此推知游月桂或達毅公司就房
      屋租賃乙事已取得原告丙○○之同意或授權，況且該份議
      事錄中僅有關於遷址之決議記載，並無就系爭房屋取得合
      法權源之證明文件可資憑佐，當不能憑此而推斷原告丙○○業已同意將系爭房屋出租予達毅公司使用，並親自或授
      權他人在前開申請書上簽名或蓋章。
    3.再者，被告達毅公司與新苗鰻蝦合作社係各別獨立之法人
      ，對外分別獨立行使權利及負擔義務，雖均於系爭房屋之
      1 樓設址營業使用，亦應分別探究其是否對所有人具有合
      法使用權源，當不能徒以被告達毅公司與原告間之租賃關
      係存在，竟爾雨露均霑，即推斷被告新苗鰻蝦合作社與原
      告間亦成立租賃關係；是不論被告達毅公司與原告間是否
      具有租賃之法律關係，被告新苗鰻蝦合作社仍應就其自身
      與原告間之占有權源舉證加以證明，其既不能就此舉證以
      實其說，上開所辯即非可採，被告新苗鰻蝦合作社就系爭
      建物之1 樓自屬無權占有。
（四）被告戊○○部分：
      被告戊○○先後以其就系爭建物有使用借貸及租賃之法律
      關係加以抗辯，茲分別論述如次：
    1.使用借貸部分：
      被告戊○○雖辯稱系爭房屋原係其全體兄弟共同購買，而
      登記於原告之父曾萬吉名下，然未見其就此提出任何證據
      方法加以證明，自難遽予憑採。被告戊○○另辯稱其父曾
      海瑞去世後，子女在母親曾王緣同意及主持下，在88年7
      月間協議分析家產，並以同意書約定系爭房屋及坐落基地
      全部由原告之父曾萬吉1 房取得，但應允許被告戊○○居
      住，該同意書並由原告之母游月桂出席簽名，應已取得使
      用借貸之合法權利云云；然查：依前揭同意書（見本院卷
      第60頁）之記載情形觀之，該同意書上僅由原告之母游月
      桂簽名用印，原告2 人於簽立同意書時並未在場，此為兩
      造所不爭執，亦經證人游月桂、曾錦、曾王緣等人於臺
      中高分院94年度上字第251 號更明登記事件審理中到庭證
      述明確，且因該同意書上並無原告2 人之簽名或印文，而
      游月桂部分則載為「（二哥）游月桂代表」，並未表明游
      月桂係代理原告2 人簽訂上開同意書之意旨，依民法第10
      3 條之規定，尚難認為游月桂係代理原告簽訂該同意書；
      且被告戊○○於上開更名登記事件在本院94年度訴字第4
      號第1 審程序審理中，曾自承其不知原告丙○○是否同意
      分家協議內容，自亦無從知悉原告有無授權游月桂簽訂上
      開同意書；又證人曾王緣於臺中高分院前揭事件審理中業
      已證稱：開分家會議前僅跟游月桂說要分家等語，被告戊○○於上開事件審理中復無法舉證證明曾通知原告2 人參
      與分家會議，則原告2 人在不知何時開分家會議之情形下
      ，自無授權母親游月桂於分家會議當日代表簽立該同意書
      之可能；以上各節，均經臺中高分院調查審酌之後，於前
      開事件判決書中詳為論述；被告戊○○雖又陳稱：原告於
      苗栗地檢署檢察官94年度偵字第2248號偵查程序中曾引用
      上開同意書之約定為有利於己之主張，並於94年7 月5 日
      偵查庭中供稱：「（檢察官問：你們的印章為何給人保管
      ，不是自己保管？）我們88年分家的時候有跟被告討過，
      他跟我們說沒有了。」，顯然知悉游月桂有代理原告於分
      家同意書上簽名之權限，故亦有依該同意書提供系爭房屋
      予被告戊○○居住之義務，且此項證據方法未及於臺中高
      分院上開事件審理程序中加以主張云云，然查原告上開陳
      述，僅係針對檢察官之問題，答稱曾於88年分家之後向被
      告戊○○追討印章之客觀事實，並未就其是否對分家事宜
      授權游月桂在同意書上簽章乙節有所陳述，而追討印章與
      授權游月桂簽署同意書係屬二事，兩不相涉，自難因此認
      定原告2 人確有授權游月桂在分家同意書上簽章並受該同
      意書約定之拘束。至被告戊○○雖又辯稱：原告2 人成年
      後分別遷往外地居住，多年來均默許被告戊○○居住使用
      ，兩造之祖先神位亦供奉於房屋4 樓，早晚由被告戊○○
      祭祀，足見被告戊○○已取得使用借貸之合法權源云云，
      惟按所謂默示之意思表示，係指依表意人之舉動或其他情
      事，足以間接推知其效果意思者而言，若單純之沉默，則
      除有特別情事，依社會觀念可認為一定意思表示者外，不
      得謂為默示之意思表示；又對無權占有人之使用未加異議
      ，僅單純沈默而未為制止者，不生任何法律效果，亦非默
      許同意繼續使用；最高法院29年上字第762 號判例、83年
      台上字第237 號判決意旨分別可資參照。而被告戊○○僅
      係陳明原告2 人對於其多年來之占有使用未加異議，並未
      另行舉證證明原告2 人有何舉動或其他情事，可資認定為
      與被告戊○○成立使用借貸之默示意思表示，揆諸前揭最
      高法院裁判要旨，原告2 人縱使對於被告戊○○多年來之
      占有使用未加異議，至多僅係單純之沉默，不生任何法律
      效果，更無從據以推定兩造間已成立使用借貸關係。
    2.租賃部分：
      被告戊○○雖陳稱：系爭房屋及坐落基地自84年起至93年
      止之地價稅及房屋稅均由其繳納，足以證明兩造間就系爭
      建物存在租賃關係，並以上開稅捐之繳納作為租金之支付
      云云，且提出上述稅捐繳款書影本為證，惟按民法第421
      條第1 項所謂租賃，須物之出租人與承租人對租賃物及租
      金有具體而確定之意思表示一致，始能成立，尚難單憑代
      繳租稅一端，即認代繳人與物之所有人間有租賃關係存在
      ；最高法院86年度台上字第791 號判決意旨可資參照。原
      告2 人業已否認與被告戊○○間就系爭建物有租賃關係之
      合意，而被告戊○○就其與原告間成立租賃關係乙節，除
      上開代繳地價稅及房屋稅之事實外，並未提出其他證據方
      法加以證明，然其所提出之代繳稅捐資料，各年所繳納之
      稅捐金額亦不一致，與一般租賃契約就租金數額係明確加
      以約定之社會經驗法則顯然迥異，揆諸前揭最高法院判決
      意旨，自難僅憑被告戊○○代繳稅捐之事實，而推斷兩造
      間就系爭房屋有租賃關係存在。
    3.綜上所述，被告戊○○前開所辯其具有使用借貸或租賃之
      合法權源等各節均非可採，其就系爭建物之2 、3 、4 樓
      亦屬無權占有。
（五）按所有人對於無權占有或侵奪其所有物者，得請求返還之
      ；對於妨害其所有權者，得請求除去之；有妨害其所有權
      之虞者，得請求防止之；民法第767 條定有明文。被告新
      苗鰻蝦合作社、達毅公司、戊○○等人既無合法權源，分
      別占有系爭建物之1 樓與2 、3 、4 樓作為營業或居住使
      用，從而原告依前揭法條之規定，訴請被告等人分別遷讓
      返還系爭房屋，為有理由，應予准許。
八、兩造均陳明願供擔保，請准宣告假執行及免為假執行，經核
    均無不合，爰分別酌定相當擔保金額併准許之。
九、本件事證已臻明確，兩造所提其餘攻擊防禦方法及證據經審
    酌之後，核與判決結果不生影響，爰不一一論述，附此敘明
    。
十、訴訟費用負擔之依據：民事訴訟法第78條、第85條第1 項但
    書。
中    華    民    國    95    年    9     月    21    日
                  民事庭法  官  邱光吾
以上正本係照原本作成
如對本判決上訴，須於判決送達後20日內向本院提出上訴狀
                        書記官  葉燕蓉
中    華    民    國    95    年    9     月    21    日


司法院資訊處製作；財團法人民間司法改革基金會備份。
